臺灣新竹地方法院民事判決  
109年度訴字第665號
原      告  劉興隆  
訴訟代理人  林佳真律師
複代理人    彭珮瑄律師
被      告  劉興陞  
訴訟代理人  劉軒華  
            李美惠律師
上列當事人間返還代墊款事件，本院於民國110年9月2日言詞辯
論終結，判決如下：
    主  文
原告之訴及假執行之聲請均駁回。
訴訟費用由原告負擔。
    事實及理由
一、原告起訴主張：
㈠、兩造為親兄弟（被告排行老大、原告排行老四），兩造父親
    劉冬梅在世時，已出社會工作之原告每月將錢交付父親管理
    辦理定存，但父親於民國67年間過世後，被告將原告之定存
    盜領一空，經爭執後，兩造於73年7月15日在七弟劉興錡見
    證下，簽署「讓渡同意使用權文狀」（下稱讓渡書），將被
    告所有位於新竹市○○○段000○00地號土地（重測後為新竹市○
    ○段000地號土地）其中120坪土地，無限期且無條件供原告
    使用，並約定於法令可允分割時，應移轉登記所有權予原告
    。嗣於93年間法令允許農地分割後，原告自93年起屢屢向被
    告口頭請求依讓渡書內容移轉登記土地，有其他兄弟劉木漢
    、劉興錡在場見聞並已到院具結作證確實（卷第96-97、102
    頁），然被告始終僅口頭承諾但未實際履行。原告遂向本院
    提起所有權移轉登記訴訟，經本院106年度重訴字第258號民
    事判決「被告應將其所有位於新竹市○○段00000地號土地，
    以本判決附圖即新竹市地政事務所收件日期107年4月27日收
    件文號第57600號土地複丈成果圖紅色直線為界，辦理分割
    並將分割後如本判決附圖A所示，面積396.69平方公尺之範
    圍土地，移轉所有權登記於原告。」被告不服提起上訴，經
    臺灣高等法院107年度重上字第775號判決、最高法院108年
    度台上字第2388號裁定駁回上訴而告確定（下稱前案、系爭
    土地）（註：396.69平方公尺X0.3025=120坪）。
㈡、原告於108年12月間收受前案判決確定證明書後，即要求被告
    依前案判決履行但未獲置理。因土地法第73條規定土地權利
    變更登記應於土地權利變更後一個月內為之，否則會有行政
    罰鍰，原告遂於109年2月間委請代書洪淑瑄（原名洪淑華）
    辦理系爭土地所有權移轉登記，但新竹市地政事務所表示須
    被告繳納系爭土地之土地增值稅後方可辦理，原告再委請代
    書向新竹市稅務局確認，已竭盡全力查詢，系爭土地確無任
    何免徵事由，原告遂於2月21、24、26日多次持土地增值稅
    繳款書（稅額新臺幣（下同）280萬6,112元，下稱系爭稅款
    ）通知被告繳納，被告仍不置理，原告不得已向親友借款28
    0萬元，於109年2月26日代被告墊繳完稅，嗣於109年4月6日
    以寶山大崎郵局第21號存證信函通知被告於七日內返還系爭
    稅款未果。
㈢、按「土地增值稅之納稅義務人如左：一、土地為有償移轉者
    ，為原所有權人。二、土地為無償移轉者，為取得所有權之
    人。三、土地設定典權者，為出典人。前項所稱有償移轉，
    指買賣、交換、政府照價收買或徵收等方式之移轉；所稱無
    償移轉，指遺贈及贈與等方式之移轉。」土地稅法第5條定
    有明文。前案業已確認讓渡書並非贈與契約，為有償移轉，
    故依上開規定，納稅義務人為被告，繳款書亦為如此記載，
    被告自有繳納義務。
㈣、被告雖辯稱簽立讓渡書時對價已定等語，然被告簽立讓渡書
    係為避免受刑事追訴，無從計算簽立讓渡書時對價是否已定
    。又簽立讓渡書後迄今30餘年，系爭土地仍係被告使用收益
    ，甚至93年間法令變更允可分割，被告仍藉故拖延不移轉登
    記，93年間公告現值每平方公尺2,800元，迨至109年公告現
    值每平方公尺22,300元，因此衍生之高額土地增值稅自應由
    被告負擔。
㈤、被告雖又辯稱系爭土地為農業用地得申請免徵土地增值稅等
    語。然原告於109年4月6日以存證信函通知被告後，被告得
    於繳納期間屆滿之翌日起30日內（即109年4月21日前）申請
    復查，被告怠於為之，屬可歸責於被告；若果能免徵，亦應
    由被告另提起公法上不當得利或其他行政救濟程序申請退還
    已繳納之系爭稅款，非於本件訴訟爭執。
㈥、綜上，被告為系爭稅款之納稅義務人，原告代繳，而被告無
    法律上原因受有稅款債務消滅之利益，致原告受有損害，被
    告為不當得利；另者，被告納稅係基於公法上之義務，自屬
    必要及有益費用，原告代繳屬無因管理。爰依民法第179條
    不當得利及民法第176條適法無因管理之規定，請求法院擇
    一為有利於原告之判決，命被告返還系爭稅款金額。並聲明
    ：⑴被告應給付原告280萬6,112元，及自起訴狀繕本送達翌
    日起至清償日止，按年息5%計算之利息。⑵願供擔保請准宣
    告假執行。⑶訴訟費用由被告負擔。
二、被告則答辯以：
㈠、原告係持判決移轉登記系爭土地所有權，被告並未取得分文
    對價，應屬無償移轉。依讓渡書記載，土地業已交付原告使
    用，縱使原告放棄不去使用亦與被告無關。
㈡、讓渡書約定之土地乃農地，73年間受限於農業發展條例規定
    移轉農地最小面積為756坪，故當時無法分割登記。後於93
    年間因都市計畫案名「擬定高速公路新竹交流道附近地區特
    定區計畫（新竹市部分）（埔頂路以北、新莊車站以東附近
    地區）細部計畫（2014/04/22）」（卷第29、41頁）將系爭
    土地劃為都市計畫用地，市價2千多萬元，遠超原先約定之
    價值，增值利益既為原告獲得，自應由原告負擔系爭稅款。
㈢、依土地稅法第39條第1項前段、第2項「被徵收之土地，免徵
    其土地增值稅。依都市計畫法指定之公共設施保留地尚未被
    徵收前之移轉，準用前項前段規定，免徵土地增值稅。」系
    爭土地原為農地，因都市計畫而變更為公園用地，乃都市計
    畫法指定之公共設施保留地，免徵土地增值稅。系爭土地乃
    分割自新竹市○○段000地號土地，而被告於106年移轉新莊段
    439地號土地予第三人時，因提出使用分區及公共設施用地
    證明書及農業使用證明書（卷第207-208頁），確實免徵土
    地增值稅，此有新竹市稅務局核發之「（視為農地）土地增
    值稅不課徵證明書」載明「本件符合土地稅法第39條之2規
    定不課徵土地增值稅」可佐（卷第77頁），系爭土地自可比
    照辦理。雖原告得持前案判決單獨辦理移轉登記，但無權代
    被告受領繳款書，即使原告欲代被告繳納，亦應於被告合法
    收受繳款書，卻不辦理展延繳納期限、不申請復查、亦不繳
    納，原告方能代繳；又原告擅自收受繳款書後從未以任何方
    式通知被告繳納，又違反常理於繳款期限（自109年2月21日
    起至109年3月21日止，為期一個月）開始之第6天即109年2
    月26日迅即繳清系爭稅款，致被告喪失辦理免徵土地增值稅
    之機會，不可歸責於被告，原告應自行負擔後果。
㈣、被告係收到原告109年4月6日存證信函始知有所謂土地增值稅
    之事，惟該存證信函並未附具繳款書，被告無從知悉土地增
    值稅之金額、繳款期限、展延期限、復查期限，更無從判斷
    原告所謂代墊系爭稅款之真實性，豈能徒憑原告一己說詞即
    開始行政爭訟。
㈤、綜上，系爭土地為農業用地依法得免徵土地增值稅，被告並
    無繳納義務，原告因其個人行為衍生之土地增值稅，與被告
    無關，被告未受有任何利益，亦違反被告明知或可得而知之
    意思（即應辦理免徵），非屬適法無因管理。並答辯聲明：
    ⑴原告之訴駁回。⑵訴訟費用由原告負擔。⑶如受不利益判決
    ，願供擔保請准宣告免為假執行。
三、兩造不爭執事項：
㈠、前案判決被告應移轉系爭土地予原告，判決理由認定讓渡書
    並非贈與契約。
㈡、繳款書記載土地增值稅額為280萬6,112元，繳納期間自109年
    2月21日起至109年3月21止，原告於109年2月26日繳納。
㈢、原告於109年4月6日以寶山大崎郵局第21號存證信函通知被告
    於七日內返還系爭稅款，但未附具繳款書影本予被告檢閱。
四、本件爭點：
㈠、原告於其繳納系爭稅款前，是否有合法通知被告繳納？
㈡、系爭稅款應由何人終局負擔？
㈢、系爭土地是否得申請免徵土地增值稅？　
五、本院之判斷：
㈠、關於繳款書係於何時送達被告乙節：
　⒈據新竹市稅務局110年7月22日以新市稅機字第1106612744號
    函覆本院，略稱：劉興隆（原告）係委任代理人洪淑華以網
    路向本局申報土地增值稅，本局核稅後，代理人即可於網路
    列印繳款書後向銀行繳納稅款，故本件網路申報案件，繳款
    書不需送達納稅義務人，也不需簽收等情（卷第265頁），
    足見被告既不知悉原告已申報土地增值稅，亦未曾自新竹市
    稅務局收受繳款書。
　⒉原告自陳：（問：有沒有跟被告說要繳那麼多增值稅嗎？）
    我去問了就是要繳，單子我也去田裡拿給大嫂看了，被告看
    了掉頭就走也不理會我們，他連內容都沒有看，我有跟他講
    ，但他不看就轉頭就走，我當時是在客廳外，他在客廳內等
    語（卷第109頁）。而本院審酌兩造住處就在同棟祖厝的樓
    下、樓上，日日都有機會碰面，只是關係惡化致彼此不理睬
    ，然系爭稅款高達280餘萬元，衡情原告不致於不通知被告
    即甘願代為繳納，故原告主張其於繳納前已有持繳款書欲通
    知被告繳納，但被告拒絕收受甚至拒絕觀看，應堪信實。
　⒊按「對話人為意思表示者，其意思表示，以相對人了解時，
    發生效力」，民法第94條定有明文。原告自陳其持繳納書欲
    通知被告時，被告掉頭就走不予理會，亦未觀看內容，故被
    告是否了解原告來意，尚屬有疑。嗣原告未改以非對話意思
    表示（以書面）留置繳款書予被告，原告甚至繳納完畢以存
    證信函通知被告返還時亦未附具繳款書影本（卷第149頁）
    ，益見原告未合法通知被告。
　⒋從而，被告於本件訴訟收受起訴狀繕本之證物繳款書影本之
    前，對於應繳稅額、繳納期限、延期、申復、申請免徵等各
    階段期程無從知悉，更無法在倉促間作業，故因此所生不利
    益不可歸責於被告。　
㈡、本院基於以下證據及理由，認土地增值利益既係由原告獨享
    ，系爭稅款自應由原告終局負擔：
　⒈原告業於109年2月26日繳納系爭稅款固屬事實（見繳款書台
    新銀行收款戳章），惟本院詳觀繳款書核定應納稅額之計算
    式【移轉現值總額8,846,187元-按物價指數調整後原地價總
    額49,337元=漲價總數額8,796,850元。以漲價總數額8,796,
    850元X稅率40%-累進差額14,801元-長期持有減徵697,827元
    =應納稅額2,806,112元】，可以逆推兩造簽訂讓渡書之際，
    系爭土地市價至多為原地價總額49,337元之2、3倍【註：原
    地價總額49,337元之計算方式，乃61年9月間被告以買賣為
    原因向第三人購買系爭土地時之移轉現值或原規定地價每平
    方公尺24.8元，乘以本件移轉面積396.69平方公尺，再乘以
    物價指數501.5%，即為按物價指數調整後之原地價總額。（
    24.8X396.69X501.5%=49,337），並非73年7月15日簽訂讓渡
    書時之原地價】。兩造簽訂讓渡書，當時應有估算定存金額
    大約相當於重測前新竹市○○○段000○00地號土地其中120坪之
    價值（此筆土地總面積3,235平方公尺，約978坪），故原告
    接受以120坪農地作為損害賠償。依前案原告所聲請之證人
    劉木漢證述：106年度重訴字第258號卷第69頁、107年度重
    上字第775號卷第177頁（上載存款人名字、金額、定期存單
    到期日、合計 ）是我寫的，是當初父親過世時，劉興陞為
    表示他很清白，以長兄為父的心態說要保管定存單、印章，
    他拿定期存款的單子給我抄金額、到期日（劉興隆部分為三
    筆，分別為10,000元、48,000元、9000元，合計67,000元）
    ，我抄完還給他看。但到最後是劉興陞一個人全部領去，劉
    興隆不相信他，所以才會寫這張讓渡書等語（重上卷第238-
    240頁）。是以，屬於原告之存款金額為67,000元，本院即
    以67,000元為被告轉讓農地120坪之對價。
　⒉依大法官解釋第180號解釋文「平均地權條例第四十七條第二
    項、土地稅法第三十條第一項關於土地增值稅徵收及土地漲
    價總數額計算之規定，旨在使土地自然漲價之利益歸公，與
    憲法第十五條、第十九條及第一百四十三條並無牴觸。惟是
    項稅款，應向獲得土地自然漲價之利益者徵收，始合於租稅
    公平之原則。」核原告於73年7月15日取得120坪農地之對價
    為67,000元，換算每平方公尺之對價為168.90元，然於109
    年2月間移轉登記時，每平方公尺公告現值高達22,300元，
    且原告以總價10,000,000元出賣予第三人陳啟邦，此土地漲
    價之利益，既由原告獲得，依大法官會議釋字第180號解釋
    ，土地增值稅應由原告負擔，扣除土地增值稅後，原告獲利
    仍有約7,000,000元。
　⒊況揆諸一般正常買賣交易之農地，若買賣雙方預見不能即時
    於當年度內辦妥移轉登記，通常會約定土地增值稅計算之截
    止日期，以避免賣方將來不可預期之稅賦風險。又者，賣方
    常係因需要金錢週轉而出賣土地，故土地增值稅資金來源常
    是來自買方價款中之一部分，鮮有自備現金繳稅之賣方，此
    觀原告與訴外人陳啟邦之買賣契約關於「完稅款」約定於稅
    捐機關核發稅單後三日內給付500萬元即明（卷第185頁），
    即賣方通常用買方給付之完稅款以繳納土地增值稅及其他稅
    費。故而，被告僅取得67,000元對價（即使按物價指數調整
    亦不過30萬元至40萬元之間），若須繳納280萬餘元土地增
    值稅，其不合理、不公平之處，彰彰甚明。
　⒋既自73年7月15日起至109年2月止此段期間內之土地漲價之利
    益由原告獲得，應由原告負擔土地增值稅，則被告未獲不當
    得利；況負責繳納土地增值稅為原告自身事務，並非被告事
    務。綜此，原告依民法第179條不當得利及民法第176條適法
    無因管理之規定，請求被告返還系爭稅款金額，均為無理由
    ，應予駁回。其訴既經駁回，所為假執行之聲請即失所附麗
    ，應併予駁回。
㈢、承上㈡審認結果，既土地增值稅應由原告終局負擔，則被告抗
    辯系爭土地得申請免徵土地增值稅乙節，是否可採，本院即
    無續予論斷之必要。從而，原告聲請傳喚代書洪淑瑄欲證明
    其已向新竹市稅務局確認無法免徵，即無必要。至於原告主
    張繳款書所載之納稅義務人為被告，在課稅行政處分未經有
    權機關撤銷前，民事法院應受拘束而以為裁判基礎云云。惟
    查，本件以被告為納稅義務人之行政處分，並未合法送達被
    告而對被告發生效力，附此敘明。
㈣、原告雖又陳稱：如本院認應由原告負擔土地增值稅，仍不得
    以被告61年9月取得之地價計算，而由原告全額負擔系爭稅
    款等語（卷第252-253頁）。然原告並未證明及計算自61年9
    月起至73年7月15日止此段期間內被告應負擔若干元土地增
    值稅，故本院無從論斷。　　
六、本件判決基礎已臻明確，兩造其餘攻擊防禦方法及訴訟資料
    ，核與判決結果不生影響，爰不一一論述。
七、訴訟費用負擔之依據：民事訴訟法第78條。　　
中　　華　　民　　國　　110 　年　　10 　　月　　5　　日
                  民事第二庭    法  官　陳麗芬
以上正本係照原本作成。
如對本判決上訴，須於判決送達後20日內向本院提出上訴狀。如
委任律師提起上訴者，應一併繳納上訴審裁判費。
中　　華　　民　　國　　110 　年　　10 　　月　　6　　日
                                書記官　曾煜智